臺灣臺南地方法院民事裁定　九十年度再易字第二八號
　　再　審原告　乙○○
　　再　審被告　甲○○
　　　　　　　　丙○○
右當事人間請求拆屋交地事件，再審原告對於中華民國九十年十月九日本院九十年度
簡上字第一一九號確定民事判決提起再審之訴，本院裁定如左：
　　　主　　　文
再審之訴駁回。
再審訴訟費用由再審原告負擔。
　　　理　　　由
一、按再審之訴，應於三十日之不變期間內提起，其期間自判決確定時起算，但再審
　　之理由知悉在後者，自知悉時起算。又判決於上訴期間屆滿時確定，不得上訴之
　　判決，於宣示時確定；不宣示者，於送達時確定，民事訴訟法第五百條第一項、
　　第二項，第三百九十八條第一項、第二項分別定有明文。同法第四百九十六條第
　　一項第一款所謂適用法規顯有錯誤，係指確定判決違背法規或現存判例解釋而言
　　，故當事人自收受判決正本之送達時，其判決理由，有無適用法規顯有錯誤之情
　　形，即可知悉，至於當事人對於法規之瞭解程度如何，不能影響再審不變期間之
　　起算。又按再審之訴不合法者，法院應以裁定駁回之，民事訴訟法第五百零二條
　　第一項亦定有明文。
二、本件再審意旨略以：
　(一)依民事訴訟法第四百九十六條第一項第一款規定，確定終局判決適用法規顯有錯
　　誤者，得聲請再審。本件再審被告二人之建物，確有占用再審原告之土地，為兩
　　造所不爭，亦為前審判決所是認。惟本案之爭點有二，一為再審被告甲○○及丙
　　○○於越界建築時，再審原告是否明知其越界建築而不即提出異議？就此前審判
　　決因認再審被告未能舉證證明以實其說故不採信，洵極正確，然其二即為再審被
　　告占用再審原告之土地是否為有權占有？前審判決認再審被告甲○○所有系爭建
　　物於民國八十三年間辦理保存登記時，曾經地政機關勘測後認並未占用再審原告
　　之土地，嗣發生建物越界建築之情事，應係地籍圖重測後所產生之位移所致；另
　　一再審被告情形亦類此。惟前審判決認此嗣後產生之越界建築，既非基於再審被
　　告之故意或過失行為，即認再審被告就系爭土地取得合法使用之權源，其推論似
　　非正確。因再審原告所主張者，為民法第七百六十七條之物上請求權，而物之所
　　有權具有對世效力，所有權人主張其權利，原不以占有或侵奪其所有物之人是否
　　基於故意或過失所致為必要（否則即成侵權行為）。故只要事實上占有再審原告
　　土地之人並無合法之權源（此合法權源如地上權或承租權等，應由再審被告舉證
　　證明始可），即應返還所有物予再審原告，故前審判決於適用民法第七百六十七
　　條之規定，顯有錯誤。
　(二)再者，前審判決既以平等原則為價值判斷，考量「有害社會經濟」之理由而類推
　　適用民法第八百七十六條之規定以解決本件紛爭。惟如衡諸平等原則，本件再審
　　被告於建屋時，既未鑑定界址即貿然起造房屋，其因此而引起之後果，本自應由
　　再審被告自負。反之，再審被告占用再審原告二十平方公尺之土地，使再審原告
　　減少二十平方公尺之土地可資利用，就其土地整體利用之經濟價值影響甚鉅。況
　　再審被告占用再審原告土地之該部分建物，係屬再審被告事後增建之廚房，拆除
　　後絕無礙其建物之結構安全。乃再審被告明知其等自己所有之土地面積並不大，
　　卻故意占用再審原告之土地擴充自己之建物，如鈞院竟允許其此種行為，則所有
　　權之保障即徒成具文，前審判決類推適用民法第八百七十六條之規定，顯有適用
　　法規錯誤之違法。
　(三)綜上所陳，再審原告係於九十年十月十八日收受前審之確定判決書，迄今未逾三
　　十日之不變期間（再審原告之住所在台南縣，在途期間為二日）。為此依據民事
　　訴訟法第四百九十六條第一項第一款之規定，提起本件再審之訴。求為判決：
　　(1)鈞院九十年度簡上字第一一九號確定判決廢棄。(2)再審被告甲○○應將坐落台
　　南縣仁德鄉○○段二八六地號、同段二八五地號土地上，如附圖所示Ａ部分面積
　　一點０八平方公尺；Ｂ部分所示面積六點０三平方公尺之建物拆除，將土地交還
　　再審原告。(3)再審被告丙○○應將坐落台南縣仁德鄉○○段二八五地號土地上，
　　如附圖所示Ｃ部分面積十二點九六平房公尺之建物拆除，將土地交還再審原告。
　　(4)右廢棄部分，前審及再審訴訟費用均由再審被告負擔。
三、查，經調閱前開本院九十年度簡上字第一一九號民事卷宗，該件判決正本係於九
　　十年十月十八日送達再審原告之訴訟代理人鄭和傑律師，有送達證書一紙在卷可
　　稽（見該卷宗第八十八頁），而訴訟代理人當然有代理本人受該審判決送達之權
　　限，是本院九十年度簡上字第一一九號確定判決已於九十年十月十八日合法送達
　　再審原告，再審原告即應知悉其判決理由，有無適用法規顯有錯誤之情形，其對
　　於該判決提起再審之訴之不變期間，自該判決送達翌日即九十年十月十九日起，
　　扣除在途期間二日，算至九十年十一月十九日止，即告屆滿，再審原告遲至同年
　　十一月二十日始以該確定判決適用法規顯有錯誤為由，對之提起再審之訴，有再
　　審原告之再審狀在卷可憑，顯已逾三十日之不變期間，其再審之訴，自非合法。
四、據上論結，本件再審之訴為不合法，依民事訴訟法第五百零二條第一項、第九十
　　五條、第七十八條，裁定如主文。
中　　　華　　　民　　　國　　九十一　　年　　　六　　　月　　　六　　　日
　　　　　　　　　　　　　　　　　臺灣臺南地方法院民事第一庭
~B審判長法　　　官　周素秋
~B　　　法　　　官　黃瑪玲
~B　　　法　　　官　童來好
右為正本係照原本作成
本裁定不得抗告
中　　　華　　　民　　　國　　九十一　　年　　　六　　　月　　十七　　　日
~B　　　法院書記官　林木村
